臺灣臺北地方法院民事判決　　　　　　　　　　　　九十二年度簡上字第七三一號
　　上　訴　人　甲○○
　　訴訟代理人　林亦書律師
　　被上訴人　　交通部公路總局
　　法定代理人　乙○○
　　訴訟代理人　成介之律師
　　複代理人　　楊政雄律師
當事人間請求返還房屋等事件，上訴人對於民國九十三年九月九日臺灣臺北地方法院
臺北簡易庭九十一年度北簡字第一三００四號第一審判決提起上訴，本院於九十三年
六月廿三日言詞辯論終結，判決如下：
    主  文
上訴駁回。
第二審訴訟費用由上訴人負擔。
    事  實
甲、上訴人方面：
壹、聲明：求為判決：(一)原判決廢棄。(二)被上訴人在第一審之訴駁回。
貳、陳述：除與原判決記載相同者，茲引用之外，補稱：
  一兩造間僅就被上訴人起訴狀所陳面積五十二‧七八平方公尺部分之建物具使用借
    貸法律關係，其餘面積為上訴人日後所獨立增建之建物，非屬被上訴人所有或管
    理，被上訴人就此部分，實無權請求上訴人遷讓，原判決逕認上訴人增建部分為
    舊有眷舍之加工，並判令上訴人應予遷讓等節，尚有疏誤：查依被上訴人起訴時
    所提系爭配住予上訴人及第三人陳慰蒼二戶共同使用之建物登記簿謄本（原審卷
    原證一）所示，其總面積僅一０五、五二平方公尺。且自民國四十一年配住迄今
    ，上訴人僅使用二分之一，扣除與陳慰蒼因協議區分使用範圍所需之隔間之空間
    ，上訴人當時所配住之實際面積，確僅為被上訴人起訴所請求遷讓之面積即五二
    平方公尺部分之建物，其餘皆為上訴人日後增建部分，皆非屬被上訴人所有，或
    為被上訴人依法管理並配住予上訴人之範圍。此有被上訴人於原審所呈八十八年
    十二月一日所製「公路局眷舍名冊」編號一三八甲○○之配住建坪僅為十七坪等
    情可參，益證兩造間就上訴人日後增建部分尚無使用借貸關係之存在。
  二上訴人於日後所增建之建物與原配住之舊有眷舍獨立區隔使用，顯非對舊有眷舍
    之改建，原判決逕認上訴人增建之「建物」為「動產」，且因附合於原有舊眷舍
    而認其所有權應歸屬於被上訴人，併為本件遷讓之標的等節，顯非適法。況查：
  (一)上訴人於原審從未就前述不利事實為自認，原判決誤認原審勘驗筆錄中屬被上訴
    人之陳述，為上訴人對不利事實之自認，顯屬疏誤：查依原審法院九十二年一月
    七日勘驗筆錄所載，有關當事人之主張部分，上訴人僅主張「對有營業行為不爭
    執。惟主張系爭房屋於民國四十一年就配住了，舊有的房屋迄今仍保存，其餘為
    增建部分」等語，並未就其他不利之事實為自認之陳述。
  (二)上訴人嗣後於庭院所增建之建物，核屬足以蔽風雨並獨立出入使用之不動產。與
    舊有宿舍雖相連接，惟舊眷舍之原貌仍獨立存在，未因增建而改變，原判決誤認
    為「動產」之一種，並依動產附合於不動產之規定，執認上訴人增建部分為舊眷
    舍之「改建」，且屬被上訴人所有，其認事用法，咸俱違誤。查四十一年間即配
    口增加不敷使用，始於舊有眷舍之庭院增建其他建物使用，嗣於退休後，再經營
    小生意謀生。而就增建部分，除與舊眷舍獨立存在，無需藉舊有眷舍出入外；該
    等於庭院外之建築，顯較舊有眷舍堅固，足以蔽風雨，更堪居住使用，業經鈞院
    九十三年三月三十一日赴現場實地勘驗，並於勘測筆錄載明「增建部分，足以遮
    風避雨」等情在卷，而系爭舊有眷舍迄仍保持原貌，其構造及建材皆未因增建而
    改變，復有勘驗當日所攝照片可稽。在在堪認系爭眷舍外之「增建」部分，非屬
    舊眷舍之「改建」，應屬民法第六十六條第一項不動產之性質，實無庸置疑。
  (三)末查鈞院九十二年北訴字第五號就與上訴人相同增建事實之隔鄰陳慰蒼遷讓房屋
    等事件之民事確定判決，就共同配住於系爭眷舍之陳慰蒼與上訴人相同之增建事
    實，亦認為該獨立增建部分非屬被上訴人所有或管理，核無借貸關係，而依拆屋
    還地法則處理，益證原判決違誤之所在。
、原審卷附台住不動產鑑定股份有限公司估價報告顯有勘估不實，且乏實據之瑕疵
    ，無容執為本件認定損害賠償數額之依據：
  (一)有關「土地使用現況」一項，該報告於內容摘要項內所載「勘估標的之基地目前
    全被作為店面營業使用」等語，顯與事實悖違殊甚。蓋如前所述，上訴人僅於增
    建部分經整修成店面使用。就舊有破舊不堪之宿舍，木板隔牆腐蝕將盡，動之惟
    恐坍塌，故上訴人始終維持其原狀，如何以此破舊不堪之宿舍供作店面使用？原
    估價報告顯未深入據實查訪，即逕謂系爭基地全供做店面營業使用等語，顯與事
    實不符。
  (二)另有關第陸項「價值評估部分」，前述估價報告就「標的之價格決定」一項，以
    「就本次勘估標的所具備之各項條件經與鄰近案例資料作逐項比較修正後」憑認
    本案勘估標的租金價格為每坪每月租金單價新臺幣（下同）九千九百三十元，月
    租金八十五萬六千零九十元、年租金總價一千零二十七萬三千零八十元乙節，實
    甚乏實據。蓋查前述標的租金價格既係與鄰近案例資料作逐項比較修正而來，何
    以該報告書附件部分有關市調案例一項，卻付之闕如？堪證該估價報告所謂與鄰
    近案例比較等語，實僅空言而毫無依據，難期真確，自不得執為被上訴人有利之
    認定。原判決逕執為認定系爭損害金額之依據，顯有疏漏。
、證據：除援用第一審所提證據外，補提本院九十二年北訴字第五號民事判決書影
    本一件。並聲請本院會同兩造履勘現場，囑託臺北市中山地政事務所測量上訴人
    使用系爭建物及土地之面積。
乙、被上訴人方面：
壹、聲明：求為判決：上訴駁回。
貳、陳述：除與原判決記載相同者，茲引用之外，補稱：
  一關於上訴人爭執就系爭房屋增建部分與被上訴人並無使用借貸關係存在，且增建
    部分係屬不動產之性質部分：
  (一)上訴人辯稱即增建部分，兩造並無使用借貸關係一節：查被上訴人並不爭執原使
    用借貸法律關係中，並不包括系爭增建部分，然由於系爭增建部分並不具經濟及
    法律上之獨立性，故依民法第八百十一條附合之規定，增建部分與原建物附合而
    成為原使用借貸房屋之所有權範圍內；且被上訴人於原審起訴時，所援用之請求
    權基礎，除民法第四百七十條第一項之借用物返還請求權外，尚包括民法第七百
    六十七條之所有物返還請求權，故原審以被上訴人已為系爭增建部分之所有權人
    而將原借用房屋部分連同增建部分一併判決上訴人應予返還，並無任何違誤。
  (二)再就前開上訴人次項主張即系爭增建部分是否已成為一獨立之不動產一節：
  １、按本件原使用借貸之房屋與增建部分是否可適用附合之規定，應視該增建部分
      是否具有獨立性而定。蓋建築物之借用人或承租人就標的物並未具有增建改築
      之權，倘有增建或改築，而增建或改築部分，未具有獨立性時，無論是否已得
      貸與人或出租人之同意，即應有附合之適用。
  ２、而依學者見解，所謂「獨立性」，不只須具有「經濟上」之獨立性，且須具有
      「法律上」之獨立性，如法律上不能獨立所有，則仍應適用附合之理論使之歸
      不動產所有人所有，而法律上之獨立性，仍以該定著物或建築物有無土地之權
      源為斷，倘無使用之權源，則因建築物不能離土地而存在，苟無使用土地之權
      ，即不能認為獨立物。本件系爭增建部分不但無經濟上獨立性，且上訴人對於
      系爭建物座落之土地並無任何使用之權源，故上訴人未經被上訴人同意即予增
      建，亦無法律上之獨立性。上訴人辯稱系爭增建部分為獨立之不動產，即非有
      據。
  ３、再查，本件系爭建物前經原審法官至現場履勘並作成勘驗筆錄在案，雖上訴人
      抗辯有關增建部分與原建物部分，均有相通之出入口等語，係被上訴人訴訟代
      理人所稱，其僅表示：「對有營業行為不爭執，惟主張系爭房屋於民國四十一
      年就配住了，舊有的房屋迄今仍保存，其餘為增建部分」等語。原審認定本件
      增建部分得適用民法八百十一條附合之規定，顯係基於：「增建部分與原建物
      部分均有相通的出入口，係就原有建物為改建，並非於原有建物外另增獨立建
      物。」，係以系爭增建部分乃自原建物再予延伸改建，其與原建物係使用相同
      且相通之出入口，增建部分事實上並無獨立之出入口，而僅是原建物之延長。
      故客觀上，系爭增建部分與原建物部分係具有功能性之關聯及依存關係，為不
      可脫離原建物而獨立之建物，係原整體建物之一部，可視為原建物之附屬物而
      不具經濟上之獨立性。
  ４、且上訴人於原審既對於增建部分與原有建物部分有相通的出入口一節，並無爭
      執，則原審認定增建部分並非原有建物外之獨立之物，即無不當。
  (二)關於上訴人爭執原審認定相當於租金之不當得利或損害賠償過高部分：
  １、查有關系爭房屋之租金價格，係原審經兩造同意囑託台住不動產鑑定股份有限
      公司鑑定，經鑑定結果：系爭房屋建物年租金總額為一千零二十七萬三千零八
      十元，月租金總額為八十五萬六千零九十萬，此有鑑定報告書在卷可稽。而被
      上訴人僅請求依照土地法第九十七條第一項規定，以按土地及建物總價額年息
      百分之十計算之租金為所受損害金，應屬公允。
  ２、況系爭房屋鄰近松江路及南京東路、長春路商圈，附近並有六福客棧及多家戲
      院，店鋪林立、街道寬闊、交通便利、街景繁榮，被上訴人之請求並無過高。
、證據：援用第一審所提證據。
    理  由
一、本件被上訴人起訴主張：台北市○○街六十號之房屋（即台北市○○區○○段三
    小段０一三六六建號之建物，以下簡稱系爭房屋）為公有眷舍，被上訴人為其管
    理機關，於民國六十二年六月間由被上訴人配置予上訴人借住，上訴人竟於系爭
    房屋經營商業，違反行政院所頒訂之事務管理規則第二百五十六條：「宿舍借用
    人不得將宿舍出（分）租、轉借、調換、轉讓、增建、改建、經營商業或作其他
    用途。」之規定，依同規則第二百五十九條：「宿舍借用人違反本編有關規定者
    ，應即終止借用契約，並責令搬遷。」之規定，被上訴人得終止借用契約並責令
    上訴人搬遷；上訴人遂於九十一年元月二十四日以書面向被上訴人陳情稱：「（
    其與陳慰蒼）擬俟農曆年過後，預定本（九十一）年三月底，各自料停生活規劃
    後，俱各自動向鈞局交還所住宿舍（其間容有兒輩們安排二老居住環境之時間）
    ．．」等語，被上訴人乃於九十一年二月一日發函通知上訴人於同年三月底以前
    搬遷，惟上訴人屆期仍不返還，被上訴人再於同年五月十日發函終止借貸關係，
    終止之意思表示於同年月十五日到達上訴人，兩造間借貸契約至遲應於該日終止
    ，而上訴人仍繼續占用迄今。又依附圖一所示，上訴人占用系爭房屋之基地（台
    北市○○區○○段三小段０二九一地號）面積為一五七平方公尺，申報地價每平
    方公尺六萬七千一百元，故上訴人占用基地價值為一千零五十三萬四千七百元；
    又系爭房屋之現值為十一萬二千元；房地合計為一千零六十四萬六千七百元；租
    金，依土地法第九十七條之規定：「城市地方房屋之租金，以不超過土地及其建
    築物申報總價年息百分之十為限。」，以年息百分之十計算，每年租金總額應為
    一百零六萬四千六百七十元。從而，每月租金即為八萬八千七百二十三元。為此
    ，被上訴人依所有物返還請求權（民法第七六七條）、借用物返還請求權（民法
    第四七０條第一項前段）、侵權行為之損害賠償請求權（民法第一八四條第一項
    前段）及不當得利返還請求權（民法第一七九條），請求上訴人遷讓房屋，並給
    付相當於租金之不當得利等語。
二、上訴人則辯以：其自四十一年間起配住系爭房屋，依當時即四十六年間訂頒之事
    務管理規則，僅於第二十一條規定：「眷屬宿舍居住人，不得將房屋租借他人，
    如有上述情事，除取銷其居住權外，並依法議處。」，尚無不得經營商業之規定
    ，嗣後修正事務管理規則，於第二百五十六條禁止宿舍借用人經營商業之規定，
    並無溯及既往之效力，被上訴人不得據以終止借用契約，請求上訴人遷讓房屋。
    且被上訴人於八十三年將系爭房屋之房屋稅納稅義務人改為上訴人，足見被上訴
    人早已知悉上訴人有經營商業之行為，被上訴人既然默示同意上訴人經營商業，
    自不得以此為由終止借用契約。又系爭房屋除原始配住部分（面積五十二．七八
    平方公尺）為被上訴人管理，而兩造間有借用契約外，其餘增建部分，非屬被上
    訴人所有或管理，則就該增建部分，兩造間並無借用契約關係，是被上訴人就該
    增建部分，並無請求上訴人遷讓之權利。另被上訴人依土地法第九十七條之規定
    ，按土地及建物申報總價，以年息百分之十作為本件相當於租金之不當得利之計
    算標準，亦嫌過高云云，資為抗辯。
三、經查，被上訴人主張系爭房屋由其配置予上訴人無償借用，上訴人違規營業，經
    被上訴人終止契約之事實，為上訴人所不爭執，並有被上訴人提出之建物暨土地
    登記謄本、公路局眷舍名冊節影本、上訴人卑一年一月二十四日陳情書、被上訴
    人九十一年二月一日九一路秘產字第九一０三九五一號函、九十一年台北郵局第
    三九支局第五八二六二號存證信函並回執等件影本及系爭房屋現況照片四幀；並
    經本院於九十二年一月七日至現場勘驗屬實，堪信為真實。上訴人雖以前詞置辯
    ，惟查：
  (一)按「因任職關係獲准配住宿舍，其性質為使用借貸」（最高法院九十一年度台上
    字第一九二六號判例意旨參照）；又「按上訴人受配使用被上訴人管理之系爭房
    屋，兩造間固成立使用借貸關係，但宿舍係政府為照顧公務員之福利措施，政府
    興建宿舍供多數不特定公務員依行政院頒佈之事務管理法規申請借用，故在宿舍
    管理機關與受配人間，有依事務管理規則訂立使用借貸契約之合意，則於兩造締
    約前行政院所訂有關規章無論借用人知或不知，均為兩造使用借貸契約之條款，
    兩造均應受其拘束。」（最高法院八十四年度台上字第七四九號裁判意旨參照）
    。查系爭宿舍為眷屬宿舍，上訴人係於四十一年間配住迄今，此為兩造所不爭，
    則依行政院頒「事務管理規則」第二百五十六條之規定：「宿舍借用人不得將宿
    舍出（分）租、轉借、調換、轉讓、增建、改建、經營商業或作其他用途。」、
    同規則第二百五十九條規定：「宿舍借用人違反本編有關規定者，應即終止借用
    契約，並責令搬遷。」。準此，宿舍借用人，不得於宿舍經營商業或作其他用途
    至明；若有違反，即宿舍管理機關自得依前揭事務管理規則，終止使用借貸契約
    。
  (二)查被上訴人主張上訴人於系爭宿舍增建部分經營商業行為迄今乙節，既為上訴人
    自承在卷（詳見原審卷三六、九七頁、一一一頁暨本院九十三年一月十五日上訴
    狀），則上訴人依首開說明，終止兩造間之使用借貸契約，即非無據。至上訴人
    雖辯稱：被上訴人同意其於系爭房屋經營商業云云，惟為被上訴人否認在卷，上
    訴人就此既未能舉證證明為真實，則上訴人前揭辯解，即難逕信為真。況觀之被
    上訴人提出上訴人與陳慰蒼九十一年元月廿四日陳情書（見原審卷二０頁），載
    明二人表示擬於當年農曆年過後之九十一年三月底交還所住宿舍意旨，足徵上訴
    人已明知其無權使用系爭宿舍，故向被上訴人陳情，請求得以展延搬遷時日，被
    上訴人否認其同意於系爭房屋經營商業等語，應為可採。
  (三)上訴人另稱：增建部分，與舊眷舍獨立存在，無需藉舊有眷舍出入外，且足以蔽
    風雨，堪居住使用，系爭舊有眷舍迄仍保持原貌，其構造及建材皆未因增建而改
    變，是系爭眷舍外之「增建」部分，非屬舊眷舍之「改建」，應屬獨立之物權客
    體，被上訴人不得請求上訴人遷讓返還云云，然按所有人於原有建築物之外另行
    增建者，如增建部分與原有建築物無任何可資區別之標識存在，而與之作為一體
    使用者，因不具構造上及使用上之獨立性，自不得獨立為物權之客體，原有建築
    物所有權範圍因而擴張。又若增建部分已具構造上之獨立性，但未具使用上之獨
    立性而常助原有建築物之效用者，則為附屬物。其使用上既與原有建築物成為一
    體，其所有權應歸於消滅；被附屬之原有建築物所有權範圍，則因二所有權歸於
    一所有權而擴張。本院依上訴人聲請履勘現場，並囑託臺北市中山地政事務所測
    量上訴人使用系爭建物及土地之面積，依卷附複丈成果圖觀之，系爭宿舍原登記
    面積為附圖二所示之Ｃ部分，面積為九四平方公尺，另外增建部分（即附圖二所
    示Ａ2.、Ｂ2.部分），面積分為三八平方公尺、二五平方公尺，現則作為鞋店及
    童裝店門市使用，又前揭增建係以原有宿舍共同壁搭建而成，此有此有兩造均不
    爭執之九十三年三月三十一日勘驗筆錄及複丈成果圖可稽，是該鞋店及童裝店並
    並無後門可供出入、原有宿舍則係以與增建部分使用相同且相通之出入口，且增
    建部分與原有宿舍相連，是系爭增建部分實際上乃自原建物再予延伸，並依附原
    有宿舍建物作為一體使用，不具構造上及使用上之獨立性，自不得獨立為物權之
    客體。再者，附圖所示增建部分（即附圖二所示Ａ2.、Ｂ2.部分）與系爭宿舍原
    登記面積為附圖二所示之Ｃ部分，均是利用同一鐵門進出，再上訴人亦陳稱系爭
    增部分亦於宿舍庭院搭建，是其出入口應即為原宿舍之出入口，足見增建部分未
    具使用上之獨立性，且客觀上，系爭增建部分與原有宿舍部分係具有功能性之關
    聯及依存關係，為不可脫離原建物而獨立之建物，係原整體建物之一部，為原建
    物之附屬物而不具經濟上之獨立性，而有輔助原有宿舍之效用，則依前揭說明，
    該部分之所有權亦歸於消滅，而被附屬之原有建築物所有權範圍，則因二所有權
    歸於一所有權而擴張。是以，增建部分並無獨立之所有權，故上訴人應一併將之
    返還予被上訴人，故上訴人辯稱該增建部分應為獨立之物權客體云云，委無足採
    。
  (四)又被上訴人主張上訴人違反前揭事務管理規則第二百五十六條規定，經其於九十
    一年五月十日終止兩造間之使用借貸關係，並於同年月十五日送達於上訴人，有
    其提出存證信函既回執（附於原審卷二三頁、二四頁、二五頁）。從而，依首開
    條文及最高法院判例意旨所示，被上訴人主張上訴人無權續住系爭宿舍，上訴人
    自應遷讓返還系爭宿舍之全部予被上訴人。
  (五)末按無法律上原因而受利益，致他人受損害者，應返還其利益，民法第一百七十
    九條定有明文。又於城市地方租用房屋之租金，以不超過土地及建築物申報總價
    額年息百分之十為限，土地法第九十七條亦定有明文。另土地法第九十七條第一
    項規定所謂之土地價額，依同法施行細則第二十五條之規定，係指法定地價而言
    ，而土地法第一百四十八條規定土地所有權人依土地法所申報之地價為法定地價
    ，故土地法第九十七條所謂之土地申報價額，即指該土地之申報地價。經查，系
    爭房屋臨近松江路及南京東路、長春路商圈，附近並有六福客棧及多家戲院，店
    舖林立、街道寬闊、交通便利、街景繁榮，屬於城市地方，自有前開規定之適用
    。而無權占有他人之建物，可能獲得相當於租金之利益亦為社會通常之觀念（最
    高法院六十一年台上字第一六九五號判例參照），參諸上訴人不遷讓房屋之行為
    ，致原告所受不能使用、收益房屋之損害間，顯有因果關係等情，則上訴人依不
    當得利之法律關係，請求上訴人給付無權占有系爭宿舍所獲得相當於租金之利益
    及致上訴人所受之損害，即屬有據。查系爭宿舍基地面積為一五七平方公尺，申
    報地價每平方公尺六萬七千一百元；系爭房屋之現值為十一萬二千元，此有被上
    訴人提出之土地證記謄本及房屋現值證明書（附於原審卷廿六頁、廿七頁）在卷
    可憑，是系爭宿舍之土地及其建築物申報總價為一千零六十四萬六千七百元；本
    院審酌系爭宿舍之坐落位置、形狀、繁榮程度、經濟用途、上訴人使用所能獲利
    之情形及被上訴人受損害之程度等因素，並參酌原審經兩造同意囑託台住不動產
    鑑定股份有限公司鑑定系爭房屋租金價格，經鑑定結果：系爭房屋建物年租金總
    為一千零二十七萬三千零八十元，月租金為八十五萬六千零九十萬，此有鑑定報
    告書在卷可稽（附於原審卷一三八頁）等情狀；從而，被上訴人僅請求依照土地
    法第九十七條第一項規定，以按土地及建物總價額年息百分之十計算之相當租金
    之不當得利，即每年不當得利總額應為一百零六萬四千六百七十元（即每月不當
    得利為八萬八千七百二十三元），尚屬允當，應予准許。
四、綜上所述，本件上訴人既已無權再續住系爭宿舍，業如前述，從而，被上訴人據
    以提起本訴，請求上訴人返還系爭房屋及給付相當於租金之不當得利，於法有據
    ，應予准許，則被上訴人依民法第七百六十七條、第四百七十條第一項前段、第
    一百七十九條規定，請求上訴人遷讓房屋，並自九十一年五月十六日起至返還系
    爭宿舍之日止，按月給付被上訴人不當得利八萬八千七百二十三元，應予准許。
    是則原審判命上訴人如數給付，並依民事訴訟法第三百九十二條第二項、第三項
    規定，依職權宣告假執行，理由雖有不同，結論尚無二致，上訴意旨指摘原判決
    不當，求予廢棄改判，為無理由，應予駁回其上訴。
五、因本案事證已臻明確，兩造其餘主張陳述及所提之證據，均毋庸再予審酌，附此
    敘明。
六、據上論結，本件上訴為無理由，依民事訴訟法第四百三十六條之一第三項、第四
    百四十九條第一項、第七十八條，判決如主文。
中　　　華　　　民　　　國　　九十三　　年　　　七　　　月　　　七　　　日
                             民事第五庭審判長法 官  吳青蓉
                                             法 官  林秀圓
                                             法 官  賴劍毅
右為正本係照原本作成
本件判決不得上訴
中　　　華　　　民　　　國　　九十三　　年　　　七　　　月　　　八　　　日
                                        法院書記官  吳芳玉
